【裁判字號】    98,易,903
【裁判日期】    990316
【裁判案由】    竊盜
【裁判全文】
臺灣苗栗地方法院刑事判決               98年度易字第903號
公  訴  人  臺灣苗栗地方法院檢察署檢察官
被      告  甲○○
輔  佐  人
即被告之母  乙○○
上列被告因竊盜案件，經檢察官提起公訴 （98年度偵字第5183號
），本院判決如下：
    主    文
甲○○無罪。令入相當處所，施以監護，其期間為陸月。
    理    由
一、公訴意旨略以：被告甲○○意圖為自己不法之所有，於98年
    9 月14日凌晨4 時18分許，在苗栗縣苗栗市○○里○○街32
    9 號「7-11」便利商店內，趁該店店員丙○○忙於拖地不注
    意之際，徒手竊取由丙○○所管領之台鹽海洋礦泉水1 瓶、
    愛之味鮪魚罐頭1 罐、高露潔牙刷1 隻、舒酸定牙膏1 隻及
    雜誌1 本（合計總值新臺幣413 元），得手後隨即逃逸。嗣
    丙○○發現後，上前追緝未獲，經報警處理，由經員警調閱
    該店監視錄影紀錄，循線於同日下午5 時40分許，在苗栗市
    ○○路模型飛機場查獲。因認被告甲○○係犯刑法第320 條
    第1 項之竊盜罪嫌等語。
二、被告以外之人於審判外之言詞或書面陳述，除法律有規定者
    外，不得作為證據，刑事訴訟法第159條第1項固有明文；惟
    被告以外之人於審判外之陳述，雖不符同法第159條之1至之
    4規定，而經當事人於審判程序同意作為證據，法院審酌該
    言詞陳述或書面陳述作成時之情況，認為適當者，亦得為證
    據。又當事人、代理人或辯護人於法院調查證據時，知有第
    159條第1項不得為證據之情形，而未於言詞辯論終結前聲明
    異議者，視為有前項之同意，同法第159條之5亦定有明文。
    本件公訴人、被告及其輔佐人於本院審判程序中對於本判決
    所引用之下列各項證據方法之證據能力，均表示沒有意見，
    且迄於言詞辯論終結前亦未聲明異議，本院審酌該等言詞陳
    述及書面作成時之情況，並無違法取證或其他瑕疵，認為以
    之作為證據為適當，依刑事訴訟法第159 條之5 之規定，自
    得作為證據，合先敘明。
三、按行為時因精神障礙或其他心智缺陷，致不能辨識其行為違
    法或欠缺其辨識而行為之能力者，不罰。又不能證明被告犯
    罪或其行為不罰者，應諭知無罪之判決，刑法第19條第1 項
    、刑事訴訟法第301 條第1 項分別定有明文。
四、本件公訴意旨以被告甲○○涉有前開竊盜罪嫌，係以被告於
    警詢之供述、證人即告訴人丙○○警詢中之指述、監視錄影
    光碟及翻拍照片各1 份、員警職務報告1 紙為其論據。經查
    ：
  (一)被告於上開時、地，拿取上開便利商店產品架上之台鹽海洋
    礦泉水1 瓶、愛之味鮪魚罐頭1 罐、高露潔牙刷1 隻、舒酸
    定牙膏1 隻及雜誌1 本，未經結帳即行離去之事實，業據證
    人即告訴人於警詢時證述明確，且有便利商店內監視錄影光
    碟及翻拍照片各1 份在卷可稽，堪認屬實。
  (二)惟查：
  1.被告於本案98年9 月14日製作完警詢筆錄後，由其父親偕同
    返家途中，即因行為混亂，送往財團法人彰化基督教醫院鹿
    東分院急性病房住院治療，當時被告行為失序，出現明顯精
    神症狀，藥物治療效果有限，經ETC （電擊治療）後，行為
    始穩定，治療約2 個月出院，此業據輔佐人乙○○於本院審
    理時陳明在卷，並有財團法人彰化基督教醫院鹿東分院診斷
    證明書、財團法人彰化基督教醫院精神科精神鑑定報告書在
    卷可稽，可見被告於案發時，對於行為違法之辨識或依其辨
    識而行為之能力，有因精神障礙或心智缺陷受影響之疑慮。
  2.經本院將被告送請財團法人彰化基督教醫院鑑定被告於本案
    行為時之精神狀態，該院鑑定意見認為：被告鑑定之診斷為
    精神分裂症，被告表示犯行當時之記憶不清，因此難以直接
    澄清其當時之精神狀態，但就間接詢問其生活史、過去疾病
    史及目前之精神狀態，可發現被告並未刻意誇張其目前病態
    ，且其治療史包括高雄市立凱旋醫院、雲林台大分院、彰基
    鹿東分院，於入住鹿東分院時間，洽於其犯行之後，症狀表
    現於2 個月期間，與精神疾病患者無異，其精神症狀應相當
    屬實，且其犯行後之精神狀態依病歷記載，其行為確實相當
    混亂，因此其辨識自身行為違法及依其辨識而行為之能力，
    都明顯較正常人為低，雖然尚有選取所需物品並予竊盜之行
    為，然而其心智缺陷幾乎已達不能辨識其行為違法的程度等
    語，有該醫院98年12月14日出具之彰基精鑑字第098110002
    號精神鑑定報告書1 份附卷可稽（見本院卷31-36 頁）。該
    鑑定報告係參酌被告精神疾病治療史、警詢筆錄、監視錄影
    紀錄，瞭解被告之家庭狀況、身體狀況及被告心理鑑衡之結
    果，本於專業知識與臨床經驗，綜合判斷，無論鑑定機關之
    資格、理論基礎、鑑定方法及論理過程，自形式上及實質上
    而言，均無瑕疵，上開鑑定報告書之結論應可憑信，堪認被
    告行為時確有因為精神障礙，致其已達到不能辨識其行為違
    法與欠缺依其辨識而行為之能力之情形。
  (三)綜上情節，被告雖有公訴人所指之竊盜犯行，然因其於案發
    當時之精神狀態有「因精神障礙或其他心智缺陷，致不能辨
    識其行為違法或欠缺依其辨識而行為之能力」之情形，即無
    刑事責任能力，對其施以刑罰，已難達刑事處罰之目的，揆
    諸上開說明，其行為不罰，自應諭知無罪之判決。
五、末按因刑法第19條第1 項之原因不罰者，其情狀足認有再犯
    或有危害公共安全之虞時，令入相當處所，施以監護，期間
    為5 年以下，刑法第87條第1 項、第3 項前段定有明文。本
    案被告甲○○因刑法第19條第1 項之原因不罰，已如前述。
    而本院審酌被告過去已有精神疾病治療史，經診斷為精神分
    裂症，惟並未長期按時治療，雖其目前精神狀態因藥物控制
    ，呈現穩定，惟其輔佐人陳稱：被告精神症狀發作時，沒有
    辦法照顧，被告係因為現在有在吃藥，狀況比較正常，如果
    沒有吃藥，又會發作，被告需要長期治療等語，參以鑑定報
    告亦建議被告應長期接受精神治療，以維持其免於再度因心
    智混亂而觸法，堪認若任由被告在外未施以治療，將對於被
    告、家人及社會群體有一定程度之潛在危險性，是本院為預
    防被告不再因精神病症狀之影響而有危害一己與他人之虞，
    使其接受持續規則之精神科評估與治療，爰依刑法第87條第
    1 項、第3 項宣告令入相當處所施以監護6 月，以期達個人
    矯正治療及社會防衛之效。
據上論斷，應依刑事訴訟法第301 條第1 項，刑法第19條第1項
、第87條第1 項、第3 項，判決如主文。
本案經檢察官黃俊鳴到庭執行職務。
中    華    民    國    99    年    3     月    16    日
                  刑事第三庭    法  官  林佩儒
以上正本證明與原本無異。
如不服本判決應於收受判決後10日內向本院提出上訴書狀，並應
應敘述具體理由。其未敘述上訴理由者，應於上訴期間屆滿後20
日內向本院補提理由書(均須按他造當事人之人數附繕本)「切勿
逕送上級法院」。
                                書記官  陳玲君
中    華    民    國    99    年    3     月    16    日

司法院資訊處製作；財團法人民間司法改革基金會備份。
